【裁判字號】    90,判,1127
【裁判日期】    900622
【裁判案由】    商標註冊
【裁判全文】
最  高  行  政  法  院  判  決                    九十年度判字第一一二七號
    原      告  甲○○○○○○.
    訴訟代理人  林宗文
    被      告  經濟部智慧財產局
    代  表  人  陳明邦
右當事人間因商標註冊事件，原告不服行政院中華民國八十八年十一月五日台八十八
訴字第四○七八八號再訴願決定，提起行政訴訟。本院判決如左：
    主  文
原告之訴駁回。
訴訟費用由原告負擔。
    事  實
緣原告於民國八十六年十一月十三日以「娜娜NaNa圖」商標，指定使用於商品及服務
分類表第二十五類之童裝、套裝、洋裝、休閒服、嬰兒服、襯衫、Ｔ恤商品申請註冊
。被告以其商標有違商標法第三十七條第十二款之規定，乃予以核駁，發給第000
0000號商標核駁審定書。原告不服，依法提起訴願、再訴願，遞遭決定駁回，遂
提起本件行政訴訟。茲摘兩造訴辯意旨如次：
原告起訴意旨略謂：一、按商標圖樣「相同或近似於他人同一商品或類似商品之註冊
商標者，不得申請註冊」。為商標法第三十七條第十二款復有明文。然商標之審查應
先以商標圖樣是否相同或近似做為先決之要素，且應總括其各個部份作通體的考量，
而於異時異地各別隔離觀察之，而以具有普通知識經驗之商品購買人，於購買時用以
普通所用之注意，有無混同誤認之虞判斷之。為同法施行細則第十五條第一項規定明
文。其立法旨意既在保護一般消費者，免於因混淆而產生誤信誤認導致誤購買，而讓
消費者權益受到保障。又認定他人之商標是否跡近近似之情事，即應以普通一般人之
辨別力為基礎，就其主要部分分別觀察，顯有殊異之外觀，足使人一見瞭然，不致發
生誤認者，則其附屬部分縱有形跡類似之處，亦斷不至招人之混同。二、今查，原告
昔日以同系爭「娜娜ＮａＮａ圖」商標圖樣之相同設計方向商標，申請註冊於同一類
之商品，今已業經審查，准予審定公告，並各列為註冊第八三一五二六號「彩色屋童
裝行標章」及註冊第八三六三八六號「普普PU PU圖」 商標，同理可證，原告以數造
相同設計手法之近似商標申請註冊，今兩造商標已核准註冊，昔日並不與據以核駁「
HE LLO KITTY＆DEVICE」商標構成混淆、誤認及近似之嫌。顯然，本案系爭商標與據
以核駁商標外觀上自有使一般消費者一眼即能清楚分辨，自無近似商標之虞。三、次
查行政院再訴願決定書中認為：「係以系爭商標與據以核駁商標圖樣上之圖形，皆以
凸顯碩大頭部，運用簡單線條勾勒眼、鼻、五官等圖案，右耳處亦皆有蝴蝶結為裝飾
，是二者構圖意匠、外觀等均極相彷彿，異時異地隔離觀察，有使消費者發生混淆之
虞，應屬近似商標．．．。」今查，以決定書上所述之近似據以核駁商標圖樣的構圖
手法，以註冊第四四六二二八號「雙園及圖ㄅㄆㄇㄈ」商標及註冊第七四一○九五號
「陳榮德標章」商標，同以貓為構圖，皆以突顯碩大頭部，運用簡單線條勾勒眼、鼻
、五官等圖案亦於各耳處別有蝴蝶結裝飾、留有長鬍鬚為商標圖樣之主要部分，並指
定使用於第二十五類之商品申請註冊。且註冊之兩造商標與據以核駁商標以相當近似
之商標圖樣同以併存至今，今卻以『其案情各異，且屬另案，非本件所得審究，併予
指駁』一詞，草率、相互矛盾地無視其近似圖樣併存之實，卻執意地主觀認定系爭商
標有混淆誤認之違，其偏頗之判定，實有欠缺客觀、公正之審查準則。四、末查，商
標圖樣是否近似應以主要部分分別隔離觀察，顯有殊異之外觀，足使人一見瞭然，不
致發生誤認者，則其附屬部分縱有形跡類似之處，亦斷不至招人之混同，難謂近似商
標。顯然，觀視本案兩造商標整體構圖，實有熊與貓之別：(一)尤以頭部之特徵，系爭
商標以熊之習慣畫法"圓耳朵"，再以毛絨之圓臉形、五官的張顯，無長鬍鬚為一象徵
；再觀據以核駁商標係以常見貓圖之畫法三角尖耳、斗大方扁臉形，再以簡單的筆法
勾勒出眼、鼻及一對長鬚。(二)再觀兩者之整體造型，系爭商標係以偏右側之站立姿勢
，而以右手持一花朵，服飾上亦印有花朵圖樣為之；然據以核駁商標係以左側坐姿，
再配合外文「HELLO KITTY」 ，在構圖上以突顯斗大的頭部特徵、簡單的線條筆法為
一設計。由此可證，兩造商標構圖上簡繁有別，設計意匠各具巧思，且有無外文之可
以資區別等，故兩造商標異時異地各別隔離觀察，實無近似之嫌。又摘自民國八十六
年十二月三日刊載於經濟日報中，美商花花公子以復桂企業審定中的「POABOYTWV 及
圖」有近似「RABBIT HEAD DESIGN」兔頭圖形商標的嫌疑對之提出異議，然異議不成
立，花花公子不服，循序提起行政救濟。花花公子主張其所有之商標已在世界各地廣
泛使用，為國內一般消費者所熟悉，復桂企業仿襲花花公子將擬人化的兔子頭圖特徵
，作為商標設計的圖形，其觀念相同，構圖也相彷，將造成消費者混同誤認。行政法
院表示：復桂企業商標圖樣的正面兔頭圖形，其兔耳一隻傾斜柔軟，與花花公子提出
異議的註冊「RABBIT HEAD DESIGN」商標圖樣，由墨色方塊內置反白側面雙耳挺立的
兔頭打領結圖形，構圖顯然有別。以理由不成立，駁回其行政訴訟。綜上所陳，不因
系爭商標同據以核駁商標頭部上別有一蝴蝶結裝飾，而毫無考量熊與貓不同之主題而
主觀認為系爭商標有近似他人商標之嫌，予以核駁，實令原告不服。顯然，本案之審
定實有主觀之認定，系爭商標自無首揭法條之規定。為此，請判決撤銷原處分及一再
訴願決定等語。
被告答辯意旨略謂：按「相同或近似於他人同一商品或類似商品之註冊商標者」，不
得申請註冊，為商標法第三十七條第十二款所明定。本件原告申請註冊之「娜娜NaNa
圖」商標圖樣上之圖形，與據以核駁註冊第五八六五七三號「HELLO KITTY ＆ DEVIC
E」 商標圖樣上之圖形，皆係凸顯碩大頭部，以簡單線條勾勒眼、鼻、五官等圖案，
右耳亦有蝴蝶結為裝飾，外觀構圖意匠極相彷彿，異時異地隔離觀察，難謂無使一般
消費者產生混淆誤認之虞，應屬近似之商標，復均指定使用於同一或類似商品，自有
首揭法條規定之適用。至所舉諸案例，核與本件案情有別，且屬另案問題，依商標審
查個案拘束原則，自不得比附援引，執為本件應准註冊之論據。是被告依法核駁其註
冊之申請，並無不合，請判決駁回原告之訴等語。
    理  由
按商標圖樣相同或近似於他人同一商品或類似商品之註冊商標者，不得申請註冊，為
商標法第三十七條第十二款所明定。而判斷商標近似與否，應就其主要部分隔離觀察
有無引起混同誤認之虞以為斷，迭經行政法院著有判例。又商標在外觀、觀念或讀音
方面有一近似者，即為近似之商標；商標圖樣上之圖形相似，有混同誤認之虞者，為
外觀近似，復為行政院台七十四經字第一八○六八號函准修正備查之商標近似審查基
準一及二之(九)所明示。本件原告於八十六年十一月十三日以「娜娜NaNa圖」商標，指
定使用於商品及服務分類表第二十五類之童裝、套裝、洋裝、休閒服、嬰兒服、襯衫
、Ｔ恤商品申請註冊。被告以其商標有違商標法第三十七條第十二款之規定，乃予以
核駁。原告不服，循序提起行政訴訟，主張系爭商標與據以核駁商標圖樣之整體構圖
有熊與貓之別，構圖簡繁有異，設計意匠各具巧思，且據以核駁商標圖樣尚有外文可
資區別，又據以核駁商標已為國內一般消費者所熟悉，二商標予人印象區別顯然，另
其以與系爭商標圖樣相同設計之「彩色屋童裝行標章」及「普普PuPu圖」商標申請註
冊，分別列為註冊第八三一五二六號及第八三六三八六號商標，顯見系爭商標與據以
核駁商標非屬近似云云。查系爭「娜娜NaNa圖」商標圖樣如附圖一，與據以核駁之註
冊第五八六五七三號「HELLO KITTY＆DEVICE」商標圖樣上之圖形（如附圖二），皆
係以凸顯碩大頭部，運用簡單線條勾勒眼、鼻、五官等圖案，右耳處亦皆有蝴蝶結為
裝飾，構圖意匠、外觀等均極相彷彿，異時異地隔離觀察，有使消費者產生混同誤認
之虞，應屬近似之商標，且均指定使用於衣服等同一或類似商品，系爭商標自不得申
請註冊，被告依商標法第三十七條第十二款之規定予以核駁，揆諸首揭說明，並無不
合。又判斷商標近似與否，其是否具知名度，並非所問，所訴據以核駁之註冊第五八
六五七三號「HELLO KITTY＆DEVICE」商標已具知名度云云，核與系爭商標有前述構
成近似情形之認定無涉。至所舉註冊第四四六二二八號「雙園及圖ㄅㄆㄇㄈ」、第七
四一○九五號「陳榮德標章」商標及第八三一五二六號「彩色屋童裝行標章」、第八
三六三八六號「普普PuPu圖」商標，及審定「POABOYTWV及圖」商標，核與本件案情
各異，且屬另案，依商標審查個案拘束原則，自不得比附援引，執為本件應准註冊之
論據。綜上所述，被告依法核駁其註冊之申請，及一再訴願決定遞予維持，俱無違誤
。原告起訴意旨為無理由，應予駁回。
據上論結，本件原告之訴為無理由，爰依行政訴訟法施行法第二條、行政訴訟法第九
十八條第三項前段，判決如主文。
中    華    民    國     九十        年      六      月     二十二      日
                    最 高 行 政 法 院  第 三 庭
                                審 判 長 法  官      曾  隆  興
                                         法  官      吳  錦  龍
                                         法  官      徐  樹  海
                                         法  官      鄭  淑  貞
                                         法  官      林  家  惠
右  正  本  證  明  與  原  本  無  異
                                         法院書記官  王  福  瀛
中    華    民    國     九十        年      六      月     二十六      日


司法院資訊處製作；財團法人民間司法改革基金會備份。
